臺灣士林地方法院民事判決
110年度訴字第999號
原      告  大醇食品股份有限公司

法定代理人  中許恒銘
訴訟代理人  蔡炳楠律師
            黃敏綺律師
被      告  張春桂  
訴訟代理人  曾郁榮律師
上列當事人間拆屋還地事件，本院於中華民國111年6月1日言詞
辯論終結，判決如下：
    主  文
一、被告應將坐落新北市○○區○○段000地號土地上，如鑑定書所
    附鑑定圖編號A1所示水泥圍牆及圍牆內空地（面積77.41平
    方公尺）拆除，並將上開土地騰空返還予原告。
二、被告應將坐落新北市○○區○○段00000地號土地上，如鑑定書
    所附鑑定圖編號B1所示鐵皮圍牆（面積0.82平方公尺）、編
    號B2所示鐵皮屋及鐵皮圍牆（面積5.70平方公尺）、編號B3
    所示鐵皮圍牆（面積2.46平方公尺）拆除，並將上開土地騰
    空返還予原告。
三、訴訟費用新臺幣參萬陸仟伍佰捌拾元由被告負擔。
四、本判決於原告以新臺幣貳拾玖萬零捌佰零伍元為被告供擔保
    後，得假執行。但被告如以新臺幣捌拾柒萬貳仟肆佰壹拾肆
    元為原告預供擔保，得免為假執行。
    事實及理由
壹、原告主張：
一、坐落新北市○○區○○段000○00000地號土地權利範圍全部（下
    稱系爭694、696-2土地）為原告所有；相鄰之同段697地號
    土地權利範圍全部（下稱系爭697土地）為被告所有。詎被
    告於民國108年3月28日申請新北市淡水地政事務所（下稱淡
    水地政）至系爭697土地進行複丈後，重新建築其所有坐落
    系爭697土地及同段698地號土地上之新北市○○區○○段000○號
    即門牌號碼新北市○○區○○路000號建物（下稱系爭建物），
    如鑑定書所附鑑定圖（下稱鑑定圖）編號A1所示水泥圍牆及
    圍牆內空地（面積77.41平方公尺）竟越界無權占用系爭694
    土地；編號B1所示鐵皮圍牆（面積0.82平方公尺）、編號B2
    所示鐵皮屋及鐵皮圍牆（面積5.70平方公尺）、編號B3所示
    鐵皮圍牆（面積2.46平方公尺）亦越界無權占用系爭696-2
    土地，原告於109年2月6日申請淡水地政至系爭694、696-2
    土地進行複丈後，始知上情，並向被告提出異議，被告均置
    之不理。則原告依民法第767條第1項規定，自得請求被告拆
    除上開地上物，並將占用之土地騰空返還予原告，為此提起
    本訴等語。
二、並聲明：
　㈠被告應將系爭694土地上，如鑑定圖編號A1所示水泥圍牆及圍
    牆內空地（面積77.41平方公尺）拆除，並將上開土地騰空
    返還予原告。
　㈡被告應將系爭696-2土地上，如鑑定圖編號B1所示鐵皮圍牆（
    面積0.82平方公尺）、編號B2所示鐵皮屋及鐵皮圍牆（面積
    5.70平方公尺）、編號B3所示鐵皮圍牆（面積2.46平方公尺
    ）拆除，並將上開土地騰空返還予原告。
　㈢願供擔保，請准宣告假執行。
貳、被告則以：
一、系爭建物係於69年12月22日取得使用執照，嗣於71年4月21
    日、75年10月4日合法增建取得使用執照，建管機關或地政
    機關均未發現系爭建物有逾越地界之情事，足認被告建築鑑
    定圖編號B1、B2、B3所示鐵皮圍牆及鐵皮屋，非因故意或重
    大過失逾越地界，且此部分係鐵皮屋及其牆面本體，原告已
    知被告越界而不即時提出異議，依民法第796條第1項規定，
    原告不得請求被告拆除上開地上物。再者，上開地上物占用
    系爭696-2土地面積甚小，影響原告權利甚微，然拆除對被
    告之損害甚鉅，依民法第796條之1第1項規定，被告免為拆
    除上開地上物。
二、又被告於108年3月5日向淡水地政申請複丈系爭697土地，淡
    水地政依地籍測量實施規則第211條第1、3項規定，已於108
    年3月28日複丈期日通知原告到場，原告既對於被告興建鑑
    定圖編號A1所示水泥圍牆時並未表示反對，待被告花費金錢
    興建完成後，原告始主張被告越界建築該水泥圍牆，請求被
    告拆除，其行使權利顯係以損害被告為目的，依民法第148
    條第1項規定，原告不得提起此部分訴訟，故其請求被告拆
    除該水泥圍牆，自無理由等語，資為抗辯。
三、並聲明：
　㈠原告之訴及假執行之聲請均駁回。
  ㈡如受不利之判決，願供擔保，請准宣告免為假執行。　　　
參、兩造不爭執事項：（見本院卷第312至313頁，並依判決編輯
    及被告抗辯修改部分文字）　　
一、兩造對彼此所提出之書證形式上真正不爭執。
二、系爭694、696-2土地為原告所有；系爭697土地為被告所有
    。
三、被告於69年7月5日在系爭697、同段698地號土地上，興建系
    爭建物，並於69年11月18日建築完成，嗣於71年7月12日增
    建鋼架造1層2座2間，於71年8月8日建築完成，再於75年7月
    1日增建RC造1層1座1廠，於75年8月30日建築完成，均取得
    使用執照，登記為被告所有，詳如本院卷第67、149至157頁
    。
四、被告於108年3月5日向淡水地政申請複丈系爭697土地，並於
    108年3月28日進行複丈，內容詳如本院卷第41頁。
五、原告於109年1月3日向淡水地政申請複丈系爭694、696-2土
    地，並於109年2月6日進行複丈，內容詳如本院卷第43頁。
六、訴外人即原告之員工張雅萍與被告於109年10月21日至110年
    3月31日有如本院卷第177至181頁所示簡訊對話內容。　　
七、本院囑託內政部國土測繪中心鑑定，經該中心於111年3月14
    日鑑測結果，如鑑定圖編號A1所示水泥圍牆及圍牆內空地占
    用系爭694土地面積77.41平方公尺；編號B1所示鐵皮圍牆占
    用系爭696-2土地面積0.82平方公尺；編號B2所示鐵皮屋及
    鐵皮圍牆占用系爭696-2土地面積5.70平方公尺；編號B3所
    示鐵皮圍牆占用系爭696-2土地面積2.46平方公尺。
八、被告於108年4月間建築如鑑定圖編號A1所示水泥圍牆。　　
肆、本院之判斷：（依本院卷第313頁所載兩造爭執事項進行論
    述）
一、被告抗辯依民法第796條第1項規定，原告不得請求被告拆除
    鑑定圖編號B1、B2、B3所示鐵皮圍牆及鐵皮屋，為無理由，
    論述如下：
　㈠按土地所有人建築房屋非因故意或重大過失逾越地界者，鄰
    地所有人如知其越界而不即提出異議，不得請求移去或變更
    其房屋，民法第796條第1項前段固有明文。惟按民法第796
    條所謂越界建築，其建築物必為房屋，苟屬非房屋構成部分
    之牆垣、豬欄、狗舍或屋外之簡陋廚廁，尚不能謂有該條之
    適用（最高法院59年台上字第1799號、62年台上字第1112 
    號判決意旨參照）。又按民法第796條所定鄰地所有人之忍
    受義務，係為土地所有人所建房屋之整體，有一部分逾越疆
    界，若予拆除，勢將損及全部建築物之經濟價值而設。倘土
    地所有人所建房屋整體之外，越界加建房屋，則鄰地所有人
    請求拆除，原無礙於所建房屋之整體，即無該條規定之適用
　　（最高法院67年台上字第800號判決意旨參照）。 
　㈡經查：　
　⒈鑑定圖編號B1、B2、B3所示鐵皮圍牆係屬系爭建物之附屬建
    物，並非系爭建物主要構成部分，依前揭規定及判決意旨，
    無民法第796條第1項規定之適用。
　⒉至於鑑定圖編號B2所示鐵皮屋亦非系爭建物本體，係屬被告
    嗣後增建之建物，所越界部分大多為屋頂處所設置之鐵皮排
    水溝，縱鐵皮屋本體略有越界，亦僅須內縮鐵皮屋至系爭69
    7土地即可，此業經本院於111年3月14日會同兩造至現場勘
    驗明確，製有勘驗筆錄及照片在卷可稽（見本院卷第257、2
    67至269頁）。則上開鐵皮屋之拆除，無礙於被告所建系爭
    建物之整體，未損及系爭建物之經濟價值，依前揭判決意旨
    ，自無民法第796條第1項規定之適用。
　⒊綜上所述，鑑定圖編號編號B1、B2、B3所示鐵皮圍牆及鐵皮
    屋，無民法第796條第1項規定之適用，被告據此主張原告不
    得請求拆除上開地上物，為無理由。
二、被告抗辯依民法第796條之1第1項規定，原告不得請求被告
    拆除鑑定圖編號B1、B2、B3所示鐵皮圍牆及鐵皮屋，為無理
    由，論述如下：　
　㈠按土地所有人建築房屋逾越地界，鄰地所有人請求移去或變
    更時，法院得斟酌公共利益及當事人利益，免為全部或一部
    之移去或變更，民法第796條之1第1項前段固有明定。
　㈡查鑑定圖編號編號B1、B2、B3所示鐵皮圍牆及鐵皮屋共計占
    用系爭696-2土地面積8.98平方公尺，致原告無法有效利用
    上開占用土地，影響系爭696-2土地之整理經濟價值；而上
    開鐵皮圍牆及鐵皮屋均非屬系爭建物之主體結構，拆除並未
    影響系爭建物之結構安全或經濟價值，於公共利益亦無影響
    ，故被告依民法第796條之1規定，抗辯原告不得拆除上開地
    上物，為無理由。　　　　　　　　　
三、被告抗辯依民法第148條第1項規定，原告不得請求被告拆除
    鑑定圖編號A1所示水泥圍牆，並請求返還逾越面積77.41平
    方公尺，為無理由，論述如下：
　㈠按民法第148條係規定行使權利，不得以損害他人為主要目
    的，若當事人行使權利，雖足使他人喪失利益，而苟非以損
    害他人為主要目的，即不在該條所定範圍之內（最高法院45
    年台上字第105號判決意旨參照）。故權利濫用者，須兼備
    主觀上專以損害他人為主要目的，及客觀上因權利行使取得
    利益與他人所受損害不相當，缺一不可。是以行使權利者，
    主觀上若非專以損害他人為主要目的時，縱因權利之行使致
    影響他人之利益時，亦難認係權利濫用。
  ㈡經查：
　⒈被告於108年3月28日申請淡水地政至系爭697土地進行複丈，
    並由淡水地政發給被告土地複丈成果圖（見本院卷第41頁）
    ，縱原告於複丈時在場，惟被告係於108年4月間始建築鑑定
    圖編號A1所示水泥圍牆，原告於施工時並未在場，難以察覺
    被告有越界建築之情事。且原告發現異狀後，即於109年2月
    6日申請淡水地政至系爭694、696-2土地進行複丈，並於109
    年10月21日至110年3月31日陸續以簡訊與被告聯繫鑑定界址
    等事宜，此有原告提出之複丈成果圖及現場照片、簡訊對話
    內容在卷可稽（見本院卷第42至49、177至181頁），足見原
    告於被告興建當時並不知悉已越界建築，無從表示反對。因
    此，自難僅以被告建築上開水泥圍牆前曾經前揭複丈，即認
    被告可免除嗣後無權占有所應負拆除地上物返還土地之責。
　⒉又系爭694土地為原告所有，被告未經原告同意占用系爭694
    土地如鑑定圖編號A1所示土地面積達77.41平方公尺，造成
    原告無法完整使用系爭694土地，則原告為維護系爭694土地
    所有權之完整性，而請求被告拆除上開水泥圍牆，並將占用
    土地騰空返還予原告，乃所有權權能之正當行使，原告主觀
    上並非以損害被告為主要目的，依上開判決意旨及說明，原
    告權利之行使雖使被告必須拆除新建之水泥圍牆，影響其利
    益，亦難認原告係權利濫用。故被告仍以前詞抗辯原告未於
    興建當時表示反對，嗣後訴請被告拆除上開水泥圍牆並返還
    土地，顯係權利濫用云云，自不足採。
四、原告依民法第767條第1項規定，請求被告拆除鑑定圖編號A1
    、B1、B2、B3所示地上物，並騰空返還土地，為有理由，論
    述如下：
　㈠按所有人對於無權占有或侵奪其所有物者，得請求返還之。
    對於妨害其所有權者，得請求除去之，民法第767條第1項前
    段及中段定有明文。
　㈡查被告所有鑑定圖編號A1所示水泥圍牆及圍牆內空地、編號B
    1所示鐵皮圍牆、編號B2所示鐵皮屋及鐵皮圍牆、編號B3所
    示鐵皮圍牆，分別無權占有原告所有系爭694土地面積77.41
    平方公尺、系爭696-2土地面積共計8.98平方公尺，顯已妨
    害原告對於系爭694、696-2土地所有權之圓滿行使，故原告
    依前揭規定，請求被告拆除上開地上物，並將上開占用土地
    騰空返還予原告，於法有據，應予准許。
五、綜上所述，原告依民法第767條第1項規定，請求：㈠被告應
    將系爭694土地上，如鑑定圖編號A1所示水泥圍牆及圍牆內
    空地（面積77.41平方公尺）拆除，並將上開土地騰空返還
    予原告。㈡被告應將系爭696-2土地上，如鑑定圖編號B1所示
    鐵皮圍牆（面積0.82平方公尺）、編號B2所示鐵皮屋及鐵皮
    圍牆（面積5.70平方公尺）、編號B3所示鐵皮圍牆（面積2.
    46平方公尺）拆除，並將上開土地騰空返還予原告，為有理
    由，應予准許。
伍、本件判決兩造分別聲明願供擔保，請准宣告假執行、免為假
    執行，經核均無不合，爰各酌定相當之擔保金額併准許之。
陸、本件事證已臻明確，兩造其餘之攻擊或防禦方法及證據，經
    本院斟酌後，認為均不足以影響本判決之結果，自無一一詳
    予論駁之必要，併此敘明。
柒、本件訴訟費用額確定如附表所示新臺幣36,580元，依民事訴
    訟法第78條規定，由敗訴之被告負擔。
捌、據上論結，本件原告之訴為有理由，依民事訴訟法第78條、
    第390條第2項、第392條第2項，判決如主文。　　　　　
中　　華　　民　　國　　111 　年　　6 　　月　　30　　日
                  民事第二庭   法  官   蘇錦秀   
附表：訴訟費用計算書
編號 項目 金額（新臺幣） 備註  1 第一審裁判費 9,580元 原告預納  2 內政部國土測繪中心測量費用 27,000元 被告預納 訴訟費用合計  36,580元  
以上正本係照原本作成。
如對本判決上訴，須於判決送達後20日之不變期間內，向本院提
出上訴狀。如委任律師提起上訴者，應一併繳納上訴審裁判費。
中    華    民    國   111    年    6     月    30    日
                              書記官    詹欣樺